【裁判字號】    94,訴更一,9
【裁判日期】    950627
【裁判案由】    侵權行為損害賠償
【裁判全文】
臺灣臺北地方法院民事判決             94年度訴更一字第9號
原      告  甲○○
被      告  戊○○
            乙○    原住臺北市.
            丙○○原名銀正雄.
                    原住臺北縣.
            丁○○即劉沛維）.
上列當事人間請求侵權行為損害賠償事件，本院於民國95年6月
13日辯論終結，判決如下：
    主      文
被告乙○應給付原告新臺幣伍萬元，及自民國九十五年四月二十
八日起至清償日止，按年利率百分之五計算之利息。
原告其餘之訴駁回。
訴訟費用由被告乙○負擔十分之一，餘由原告負擔。
本判決第一項得假執行。
原告其餘假執行之聲請駁回。
    事實及理由
一、本件被告經合法通知，未於言詞辯論期日到場，核無民事訴
    訟法第386條各款所列情形，爰依原告之聲請，由其一造辯
    論而為判決。
二、原告主張：其於民國81年間，受雇於大明報股份有限公司（
    下稱大明報）任職記者，被告為該報社員工，被告共同實施
    下列侵害行為：81年11月間，余錦玫（該部分已92年3月20
    日判決）唆使試用記者即被告乙○，將原告於同年11月4日
    在大明報第九版公開發表之「為中國電影前途把脈一文」剪
    接重製，再盜用原告所拍攝且未發表之藝人劉曉慶、斯琴高
    娃、蓋克、郎雄、楊貴媚相片五張，另以「大陸首屆金雞百
    花電影節特輯」為標題，註明「記者乙○台北特別報導」、
    「圖宋心（原告筆名宋心）」，刊登於81年11月21日大明報
    第八版。被告丙○○係編輯、被告丁○○係發行人兼社長、
    被告戊○○係公司董事長，被告為銷售而不法重製原告上開
    攝影著作，核其行為，顯有共同侵害原告著作權、人格權及
    姓名權。刑事案件部分，原告已獲臺灣高等法院85年度上更
    （一）字第698號、本院83年度自更（一）字第3號勝訴判決
    確定。文字部分之賠償已提出訴訟（高院84年度訴字第13 5
    號民事判決），仍與本件之請求圖片賠償尚不相同。爰依侵
    權行為之法律關係，請求被告負連帶損害賠償責任，並聲明
    ：被告應連帶給付原告新臺幣（下同）60萬元，及自起訴狀
    繕本送達之翌日起按年息5%計算之利息；並願供擔保請准宣
    告假執行。
三、查，本件被告丙○○係大明報之編輯、被告丁○○係該報社
    發行人兼社長、被告戊○○為公司之董事長。乙○為大明報
    記者，訴外人張寶樂則為大明報採訪主任兼代總編緝，張寶
    樂藉口原告擅離職守未歸，恐影劇版欠缺文章，未徵得原告
    同意，將原告於81年11月4日在大明報第9版公開發表之「為
    中國電影前途把脈」及原告所拍攝未曾發表之藝人劉曉慶、
    斯琴高娃、蓋克、郎雄、楊貴媚相片5張（下稱系爭照片）
    交付被告乙○，被告乙○於所撰寫之報導文章，除引言七行
    文字外，餘均全盤照錄原告前開報導並擅自使用系爭照片，
    另以「大陸首屆金雞百花電影節特輯」為標題，註明「記者
    乙○台北特別報導」、「圖宋心（原告筆名宋心）」，刊登
    於81年11月21日大明報第8版。嗣原告對被告乙○及大明報
    提起自訴，經臺灣高等法院以85年度上更 (一)字第698號刑
    事判決大明報意圖銷售而擅自重製他人著作，應科罰金10萬
    元，被告乙○共同意圖銷售而擅自重製他人著作，處有期徒
    刑6月，緩刑3年（本院91年度訴字第6605號民事卷第58-119
    頁）。臺灣高等法院刑事庭並將原告當時對大明報、乙○、
    戊○○、丁○○、丙○○（原告銀正雄）等人之附帶民事訴
    訟移送臺灣高等法院，經該院以84年度訴字第135號民事判
    決大明報、乙○應連帶給付原告30萬元，及自83年12月7日
    起至清償日止，按年息5%計算之利息，而駁回對戊○○、丁○○、丙○○部分之請求（本院91年度訴字第6605號民事卷
    第88-9 1頁）。嗣原告就臺灣高等法院94年度訴字第135號
    民事判決提起上訴，經最高法院以91年度臺上字第2161號民
    事判決駁回原告之上訴，惟其中就被告戊○○、丁○○、丙○○（原告銀正雄）部分理由謂：「．．．按刑事法院移送
    民事法院之附帶民事訴訟，僅移送後之訴訟程序應適用民事
    訴訟法，至移送前之訴訟行為，是否合法，仍應依刑事訴訟
    法決之。因犯罪而受損害之人，於刑事訴訟程序，固得附帶
    提起民事訴訟，請求損害賠償。但其請求回復之損害，以被
    訴犯罪所生之損害為限。查本件上訴人自訴大明報公司、乙○違反著作權之刑事訴訟，刑事法院僅認定乙○與訴外人張
    寶樂係共犯修正前著作權法第九十一條第一項重製罪，大明
    報公司依同法第一百零一條規定亦應處罰 (見原審卷一第五
    頁反面、第一三頁反面），並未認定銀正雄、戊○○、丁○○有共同犯罪之事實，即與該事件之犯罪事實無關。此外，
    上訴人又未主張銀正雄、戊○○、丁○○有依民法之其他規
    定，應與大明報公司、乙○連帶賠償之情事。則其依刑事附
    帶民事訴訟，請求銀正雄、戊○○、丁○○連帶賠償，自屬
    不合法。雖刑事法院將此不合法之訴，以裁定移送於民事法
    院，該訴仍係不合法。次按刑事法院得依刑事訴訟法第五百
    零四條第一項規定，將附帶民事訴訟以裁定移送於該院民事
    庭者，以刑事部分宣告被告有罪之判決者為限，至刑事訴訟
    諭知無罪之判決，刑事法院本應依同法第五百零三條第一項
    前段，以判決駁回原告之訴，如誤以裁定移送於民事庭，其
    訴之不合法，不因移送民事庭而受影響；而此項無罪之判決
    ，包括實質上一罪中之部分犯罪不能證明，因屬實質上一罪
    關係，而未於判決主文，就此部分犯罪為無罪之諭知者在內
    。上訴人附帶提起民事訴訟，主張被上訴人擅自刊登其拍攝
    之照片侵害其攝影著作權等情，據以請求被上訴人並應連帶
    賠償該部分之損害，惟查上訴人自訴大明報公司、乙○該刊
    登照片行為部分，刑事法院認為並不構成犯罪，且因自訴意
    旨認與大明報公司、乙○有罪部分係實質上一罪關係，而不
    另為無罪之諭知 (見原審卷(一)第一四頁正、反面），實質上
    與諭知無罪判決有同一之效力。乃刑事法院未經上訴人聲請
    ，竟將此本應以判決駁回之訴，以裁定移送於民事法院，其
    訴亦係不合法。復按民事法院對不合法之附帶民事訴訟，祇
    能從程序上駁回，不得以其實體上之請求為無理由而駁回之
    。原審未察，竟對上訴人請求銀正雄、戊○○、丁○○賠償
    損害部分 (確定部分除外），及就上訴人主張刊登照片侵害
    著作權所生損害對大明報公司、乙○請求賠償部分，未從程
    序上駁回，而為實體上審理，認為上訴人之請求為無理由，
    以判決駁回，雖有未洽，然與上訴人之訴應受駁回之結果初
    無二致，仍應予以維持。關於此部分，上訴論旨，徒以實體
    上之理由指摘原判決不當，聲明廢棄，非有理由。至原審駁
    回上訴人請求大明報公司、乙○賠償其他損害部分，經核並
    無違誤，關於此部分，上訴論旨，就原審取捨證據及認定事
    實之職權行使，指摘原判決不當，求予廢棄，亦無理由」而
    確定（臺灣高等法院92年度抗字第2026號卷第44-48頁），
    有原告所提出之大明報報紙影本及上開判決影本足資參照，
    本院參酌上開證據，堪認為實在。
四、本件原告主張被告就擅自於大明報上登載原告所拍攝照片部
    分，已侵害原告著作權，並有不當得利等語。經查：
（一）關於原告主張不當得利部分：按無法律上之原因而受利益
      ，致他人受損害者，應返還其利益。雖有法律上之原因，
      而其後已不存在者，亦同。民法第179條定有明文。本件
      原告主張遭盜用之照片係登載於大明報上，固可認為受有
      損害，然被告乙○為該報社之記者，被告丙○○為大明報
      之編輯，被告丁○○為該報社發行人兼社長，被告戊○○
      為公司之董事長，並非大明報本身，是受有利益者為大明
      報，並非被告，而原告就被告因此而受有利益一節，則未
      能提出其他證據證明，則原告依不當得利之法律關係，請
      求被告返還不當得利，自非正當。
（二）關於原告主張侵權行為部分：
    (1)按法人之受雇人，在法人之企畫下，完成其職務上之著作
      ，以該受雇人為著作人。但契約約定以法人或其代表人為
      著作人者，從其約定。81年6月10日修正公布前之著作權
      法第11條定有明文。本件原告與大明報間，就記者因報導
      所拍攝之照片著作權之歸屬，並未有特別約定，該照片著
      作權自屬原告。本件被告乙○於81年11月21日所為大明報
      報導既係侵害原告之著作權，已如前述，則其將原告所拍
      攝之系爭照片5幀刊載於大明報，縱於該版面之左上角，
      著有「圖宋心」（宋心即原告筆名）之字樣。亦不影響其
      侵害著作權之事實。系爭照片是否合理使用，應就系爭照
      片與其報導文案間之關聯性據以認定，被告乙○就前開報
      導係擅自重製原告報導文案，並將原告攝影著作併同使用
      ，其所報導之內容已然係屬侵害著作權，則就關於系爭照
      片亦難認為係屬合理使用。
    (2)原告主張被告乙○侵害其著作人格權部分，按「著作人就
      其著作享有公開發表之權利」、「著作人於著作之原件或
      其重製物上或於著作公開發表時，有表示其本名、別名或
      不具名之權利。著作人就其著作所生之衍生著作，亦有相
      同之權利」及「著作權人享有禁止他人歪曲、割裂、竄改
      或其他方法改變其著作之內容、形式或名目致損害其名譽
      」著作權法第15條第1項前段、第16條第1項及第17條分別
      定有明文，依其規定，著作人格權之內涵有三，即公開發
      表著作權、姓名表示權及禁止不當改變權。查，本件原告
      所拍攝之系爭照片未曾發表過，被告乙○依大明報代總編
      輯張寶樂之指示，將系爭照片登載於同年月21日大明報，
      雖已註明「圖宋心（原告筆名宋心）」，然已侵害原告之
      公開發表權，至原告主張被告侵害其姓名權部分，系爭照
      片之著作權既係原告所有，被告乙○將之登載於大明報上
      ，並註明係原告姓名，其主要係表明系爭照片係由原告所
      拍攝，原告主張被告侵害原告姓名權一節，尚非可取。
    (3)原告主張被告丙○○（即銀正雄）、戊○○、丁○○分別
      係大明報之編輯、董事長及社長兼發行人，渠等共同為銷
      售而盜用重製並醜化系爭攝影著作，應負連帶損害賠償責
      任等語。經查，張寶樂為大明報之採訪主任兼代總編輯，
      係張寶樂交付系爭報導及照片予被告乙○而刊登，並非被
      告丙○○、戊○○、丁○○所為。況報社每日登載之照片
      圖形甚多，且為顧及時效性，報社之發行人、董事長尚無
      從一一查證各該圖片是否有侵害及他人之著作權。又被告
      丙○○部分，依原告前案對被告所提出關於文章部分之侵
      害著作權訴訟，被告丙○○曾抗辯伊係政治版編緝，並非
      影劇版之編輯等語。前案就此部分亦以原告無法舉證證明
      被告丙○○、戊○○、丁○○為娛樂影劇版之編緝，明知
      被告乙○偽以其名刊登原告撰寫之報導，無從認定丙○○
      、戊○○、丁○○共同侵害原告著作權之事實實在為由，
      而駁回原告此部分之訴。本件原告所主張之系爭照片，係
      與該報導同時刊登，且均係張寶樂交付予乙○使用，其社
      會基礎事實同一，自應為同一認定。是原告就此部分請求
      被告丙○○、戊○○、丁○○應與乙○負連帶賠償責任，
      自無可取。
五、按「侵害著作人格權者，負損害賠償責任。雖非財產上之損
    害，被害人亦得請求賠償相當之金額。前項侵害，被害人並
    得請求表示著作人之姓名或名稱、更正內容或為其他回復名
    譽之適當處分」。又「因故意或過失不法侵害他人之著作財
    產權或製版權者，負損害賠償責任。數人共同不法侵害者，
    連帶負損害賠償責任。前項損害賠償，被害人得依左列規定
    擇一請求︰（一）依民法第二百十六條規定請求。但被害人
    不能證明其損害時，得以其行使權利依通常情形可得預期之
    利益，減除被侵害後行使同一權利所得利益之差額，為其所
    受損害。（二）請求侵害人因侵害行為所得之利益。但侵害
    人不能證明其成本或必要費用時，以其侵害行為所得之全部
    收入，為其所得利益。」「依前項規定，如被害人不易證明
    其實際損害額，得請求法院依侵害情節，在新台幣一萬元以
    上五十萬元以下酌定賠償額。如損害行為屬故意且情節重大
    者，賠償額得增至新台幣一百萬元。」修正前著作權法第85
    條、第88條分別定有明文。茲所應審酌者，為原告所得請求
    被告賠償之金額，爰分述如左：
（一）著作權部分：本件原告不能舉證大明報因此刊載系爭照片
      所得之利益多少，不易證明其實際損害額，本院斟酌大明
      報係因未尋獲原告，惟恐影劇版欠缺文章，故於81年11月
      21日大明報第8版登載1日及總計刊載系爭5幀照片等侵害
      情節，酌定被告乙○應賠償原告2萬元及法定利息，逾此
      部分之請求非有理由，不應准許。
（二）著作人格權部分：被告乙○係大明報之記者，而原告亦原
      係大明報之記者，原月薪38,000元，本院斟酌兩造之身份
      、地位、經濟能力、侵害情形，著作之創作高度及原告所
      受損害等一切情狀，認為原告請求被告乙○應賠償3萬元
      為適當，逾此數額之請求，為無理由。
六、綜上所述，原告基於著作財產權、著作人格權被侵害，請求
    被告乙○應給付著作財產權2萬元及著作人格權3萬元，合計
    5萬元，及自起訴狀送達被告乙○之翌日即95年4月28日起至
    清償日止，按年息5%計算之利息，為有理由，應予准許，原
    告其餘請求為無理由，應予駁回。
七、原告勝訴金額未逾50萬元，應依職權宣告假執行，至原告其
    餘敗訴部分既經駁回，其假執行之聲請即失所附麗，自應併
    予駁回。
八、原告其餘攻擊防禦方法，核與判決結果不生影響，不予一一
    論述，附此敘明。
九、據上論結，本件原告之訴，為一部有理由，一部無理由，依
    民事訴訟法第第385條第1項前段，第79條，判決如主文。
    第389條第1項第5款，判決如主文。
中    華    民    國    95    年    6     月    27    日
                      民事第二庭  法  官  蔡政哲
上為正本係照原本作成
如對本判決不服，應於送達後20日內，向本院提出上訴狀
中    華    民    國    95    年    6     月    27    日
                                  書記官  曾靖雯


司法院資訊處製作；財團法人民間司法改革基金會備份。
